---
format:
  html:
    theme: flatly
    toc: true
    toc-depth: 3
    code-fold: true
    self-contained: true
    embed-resources: true
    execute:
      warning: false
      message: false
editor:
  markdown:
    wrap: 72
---

```{r Encabezado}
#| echo: false
#| results: asis

library(knitr)

# --- HTML ---
if (knitr::is_html_output()) {

titulo <- "Taller 3 — Taller de Programación R"
autor  <- "Mauricio J. Aragón R. — 201729052<br>Alejandra González - 202111607<br>Valentina González - 202111608"
fecha <- "Mayo 2026"
img_path <- "logo.png"

html <- cat("
<hr>

<div style='text-align: center; font-size: 28px; font-weight: bold;'>
", titulo, "
</div>

<div style='display: flex; justify-content: space-between; align-items: center; width: 100%;'>


<div style='text-align: left; font-size: 16px; width: 33%;'>
", autor, "
</div>

<div style='text-align: center; font-size: 16px; width: 33%;'>
", fecha, "
</div>

<div style='text-align: right;'>
  <img src='", img_path, "' width='180' style='margin-bottom: 10px;'/>
</div>
</div>
<hr>
")

knitr::asis_output(html)
}
```

# Ejercicio 1: Datos Geoespaciales (1.5 puntos)

Elaborarán un mapa en el cual se visualizará el Índice de Desempeño Fiscal (IDF) del DNP por departamento. Para esto, utilizarán tres fuentes de datos:

- `IDF.xlsx` generado por el [DNP](https://ciffit.dnp.gov.co/CIFFIT/ConsultasIDF)
- Shapefile a nivel departamental y municipal generado por el [DANE](https://geoportal.dane.gov.co/servicios/descarga-y-metadatos/datos-geoestadisticos/?cod=111)
- `proyección poblacional.xlsx` cuya fuente es el [DANE](https://www.dane.gov.co/files/censo2018/proyecciones-de-poblacion/Municipal/PPED-AreaMun-2018-2042_VP.xlsx)
- Valor agregado municipal, cuya fuente es el [DANE](https://www.dane.gov.co/index.php/estadisticas-por-tema/cuentas-nacionales/cuentas-nacionales-departamentales)

Sean cuidadosos con las llaves que usan para unir las bases de datos. Recuerden manipular adecuadamente las tres bases de datos y estudiar la estructura que tiene cada una. **No deben modificar o sobreescribir información directamente sobre los archivos**. Todo el tratamiento de datos debe hacerse dentro de R.

```{r Cargar librerías, include=FALSE}
# include=FALSE: este bloque se ejecuta pero NO aparece en el documento
knitr::opts_chunk$set(
  echo    = TRUE,      # mostrar código por defecto en todos los chunks
  warning = FALSE,     # no imprimir warnings
  message = FALSE      # no imprimir mensajes (ej. al cargar librerías)
)
# Limpiamos el espacio de trabajo
rm(list = ls())

# Instalación y carga de paquetes necesarios
required_packages <- c("openxlsx", "ggplot2", "dplyr", "lubridate", "readr",
                       "writexl", "tidyr", "ggrepel", "geodata", "scales",
                      "terra", "sf", "patchwork")

# Función para instalar paquetes si no están instalados
install_if_missing <- function(packages) {
  new_packages <- packages[!(packages %in% installed.packages()[,"Package"])]
  if(length(new_packages)) install.packages(new_packages)
}

install_if_missing(required_packages)

# Cargar librerías
lapply(required_packages, library, character.only = TRUE)


```

```{r Cargar datos}



```

## Literal A. (1.0)

Para este primer ejercicio, crearán un índice artificial para agregar los datos por departamento, cuya ponderación se realizará por valor agregado per cápita. Es decir, usará la siguiente fórmula:

$$
\text{IDF}_j = \sum_{i=1}^n \text{IDF}_i \times \frac{L_i \times \text{VA}_i}{\Sigma_j}
$$

donde:

- $\text{IDF}_j$: Es el Índice de Desempeño Fiscal artificial del departamento $j$
- $\text{IDF}_i$: Es el Índice de Desempeño Fiscal real del municipio $i$ dentro del departamento $j$
- $L_i$: Población del municipio $i$
- $\text{VA}_i$: Es el valor agregado del municipio $i$
- $\Sigma_j$: Se define como $\Sigma_j = \sum_i^n \text{VA}_i \times L_i$
- $n$ Número de municipios en el departamento $j$

Por otro lado, nuestro objetivo será aplicar la fórmula para el 2024. Para esto **apliquen el crecimiento del PIB de Colombia en el 2024** (no el $\text{VA}_i$) al crecimiento del $\text{VA}_i$ por municipio, cuyo último dato está en el 2023. Calculen ese crecimiento solo con dos decimales (ejemplo 2.85%) para el cálculo del nuevo $\text{VA}_i$.

Una vez obtenido el índice por departamento, crearán un gráfico utilizando todos los elementos estéticos que permitan una correcta visualización y realizarán una interpretación del mismo. Este debe incluir elementos como un título descriptivo, una leyenda clara, una escala de colores apropiada y cualquier otro elemento que se considere relevante para facilitar la interpretación de los resultados.



## Literal B (0.5)

Intenten realizar un gráfico del IDF por municipio, pero no es necesario presentarlo en el documento. ¿Qué problemas encuentran al intentar realizarlo? expliquen por qué pasa esto.

# Ejercicio 2: Web Scraping y Uso de API (2.0)
