---
title: "Taller 3 - Taller Programación R"
date: "Mayo 2026"
author: "Mauricio J. Aragón R. — 201729052<br>Alejandra González - 202111607<br>Valentina González - 202111608"

output:
  html_document:
    theme: flatly
    toc: true
    toc_depth: 3
    toc_float: true
    code_folding: hide
---

```{r setup, include=FALSE}
knitr::opts_chunk$set(
  warning = FALSE,
  message = FALSE
)
```

**Nota sobre uso de IA:** Se anexa un documento adicional con las conversaciones sostenidas con agentes de IA en caso de que se hayan utilizado para desarrollar el taller.

# Ejercicio 1: Datos Geoespaciales (1.5 puntos)

Elaborarán un mapa en el cual se visualizará el Índice de Desempeño Fiscal (IDF) del DNP por departamento. Para esto, utilizarán tres fuentes de datos:

- `IDF.xlsx` generado por el [DNP](https://ciffit.dnp.gov.co/CIFFIT/ConsultasIDF)
- Shapefile a nivel departamental y municipal generado por el [DANE](https://geoportal.dane.gov.co/servicios/descarga-y-metadatos/datos-geoestadisticos/?cod=111)
- `proyección poblacional.xlsx` cuya fuente es el [DANE](https://www.dane.gov.co/files/censo2018/proyecciones-de-poblacion/Municipal/PPED-AreaMun-2018-2042_VP.xlsx)
- Valor agregado municipal, cuya fuente es el [DANE](https://www.dane.gov.co/index.php/estadisticas-por-tema/cuentas-nacionales/cuentas-nacionales-departamentales)

Sean cuidadosos con las llaves que usan para unir las bases de datos. Recuerden manipular adecuadamente las tres bases de datos y estudiar la estructura que tiene cada una. **No deben modificar o sobreescribir información directamente sobre los archivos**. Todo el tratamiento de datos debe hacerse dentro de R.

```{r Cargar librerías, include=FALSE}
# include=FALSE: este bloque se ejecuta pero NO aparece en el documento
knitr::opts_chunk$set(
  echo    = TRUE,      # mostrar código por defecto en todos los chunks
  warning = FALSE,     # no imprimir warnings
  message = FALSE      # no imprimir mensajes (ej. al cargar librerías)
)
# Limpiamos el espacio de trabajo
rm(list = ls())

# Instalación y carga de paquetes necesarios
required_packages <- c("ggplot2", "dplyr", "lubridate", "readr",
                       "writexl", "tidyr", "ggrepel",
                      "sf", "patchwork","readxl","scales", "plotly","rmapshaper","leaflet","htmltools","sf","magrittr","modelsummary")

# Función para instalar paquetes si no están instalados
install_if_missing <- function(packages) {
  new_packages <- packages[!(packages %in% installed.packages()[,"Package"])]
  if(length(new_packages)) install.packages(new_packages)
}

install_if_missing(required_packages)

# Cargar librerías
lapply(required_packages, library, character.only = TRUE)


```

```{r Cargar datos}

#Primero cargamos la del IDF
#Usar el nombre con el que tengan disponible la consulta del DNP
df_idf <- read_excel(
  "ConsultaIDF_2024.xlsx",
  skip = 16
) %>% rename(MPIO = `Código Entidad`)

#Segundo cargamos la de población para 2024 y solo los totales
df_pop <- read_excel(
  "PPED-AreaMun-2018-2042_VP.xlsx",
  sheet = "PobMunicipalxÁrea",
  skip = 7
) %>% filter(AÑO==2024) %>% filter(`ÁREA GEOGRÁFICA` == "Total")

#Tercero cargamos el valor agregado municipal (pesos corrientes)
df_va <- read_excel(
  "anex-PIBDep-ValorAgreMuni-2011-2023p.xlsx",
  sheet = "Cuadro 14",
  skip = 10
) %>% filter(!is.na(Municipio)) %>% rename(MPIO = `Código Municipio`)

#Cuarto hacemos el junte de las bases de datos

df <- df_idf %>% left_join(df_pop, by = "MPIO") %>% rename(Poblacion = TOTAL) %>% 
  left_join(df_va, by = "MPIO")

base_mun <- df %>% select(DP, DPNOM, MPIO, DPMP, IDF,
                      Poblacion, `Valor agregado\r\n`, Rango) %>%
  rename(VA = `Valor agregado\r\n`) 
```

## Literal A. (1.0)

Para este primer ejercicio, crearán un índice artificial para agregar los datos por departamento, cuya ponderación se realizará por valor agregado per cápita. Es decir, usará la siguiente fórmula:

$$
\text{IDF}_j = \sum_{i=1}^n \text{IDF}_i \times \frac{L_i \times \text{VA}_i}{\Sigma_j}
$$

donde:

- $\text{IDF}_j$: Es el Índice de Desempeño Fiscal artificial del departamento $j$
- $\text{IDF}_i$: Es el Índice de Desempeño Fiscal real del municipio $i$ dentro del departamento $j$
- $L_i$: Población del municipio $i$
- $\text{VA}_i$: Es el valor agregado del municipio $i$
- $\Sigma_j$: Se define como $\Sigma_j = \sum_i^n \text{VA}_i \times L_i$
- $n$ Número de municipios en el departamento $j$

Por otro lado, nuestro objetivo será aplicar la fórmula para el 2024. Para esto **apliquen el crecimiento del PIB de Colombia en el 2024** (no el $\text{VA}_i$) al crecimiento del $\text{VA}_i$ por municipio, cuyo último dato está en el 2023. Calculen ese crecimiento solo con dos decimales (ejemplo 2.85%) para el cálculo del nuevo $\text{VA}_i$.

```{r Cálculo del índice}
# Ajustamos el VA a 2024
base_mun_ind <- base_mun %>% mutate(VA24 = VA * 1.0795)

# Comenzamos por adicionar la variable L x VA
base_mun_ind <- base_mun_ind %>% mutate(PobxVA = Poblacion * VA24)

# La agregamos a nivel departamental
base_d <- base_mun_ind %>% group_by(DP) %>% summarise(
  sum(PobxVA, na.rm = TRUE))

# La añadimos a la base municipal
base_mun_ind <- base_mun_ind %>% left_join(base_d, by="DP") %>%
  rename(PobxVA_Dep = `sum(PobxVA, na.rm = TRUE)`) %>% 
  # Creamos la variable departamental que se debe agregar
  mutate(ind_dep = IDF * PobxVA / PobxVA_Dep)

# Armamos la base departamental
base_dep <- base_mun_ind %>% group_by(DP, DPNOM) %>% summarise(IDF_dep =
  sum(ind_dep, na.rm = TRUE), .groups = "drop")

# Añadimos el factor de rango para los mapas
base_dep <- base_dep %>%
  mutate(Rango = case_when(
      IDF_dep < 40 ~ 1,
      IDF_dep >= 40 & IDF_dep < 60 ~ 2,
      IDF_dep >= 60 & IDF_dep < 70 ~ 3,
      IDF_dep >= 70 & IDF_dep < 80 ~ 4,
      IDF_dep >= 80 ~ 5
    )
  ) %>% mutate(Rango_Cat = factor(
    Rango,
    levels = c(1,2,3,4,5),
    labels = c("Deterioro", "Riesgo", "Vulnerable", "Solvente", "Sostenible")
  ))

```

**Nota:** Con base en la información disponible en el DANE, calculamos un incremento del PIB corriente de 7.95% entre 2023 y 2024

Una vez obtenido el índice por departamento, crearán un gráfico utilizando todos los elementos estéticos que permitan una correcta visualización y realizarán una interpretación del mismo. Este debe incluir elementos como un título descriptivo, una leyenda clara, una escala de colores apropiada y cualquier otro elemento que se considere relevante para facilitar la interpretación de los resultados.

```{r Datos geoespaciales, include =FALSE}
# Cargamos los datos geoespaciales
shapefile_path <- "MGN2025_DPTO_POLITICO"
crs <- "+proj=longlat +datum=WGS84"  # Proyección WGS84
sf_data <- st_read(dsn = shapefile_path) %>% rename(DP = dpto_ccdgo) %>% 
  left_join(base_dep, by = "DP") %>%
  ms_simplify(keep=0.05, keep_shapes = TRUE)

# Cargamos los datos geoespaciales municipales
base_mun <- base_mun%>%
  mutate(Rango = case_when(
      IDF < 40 ~ 1,
      IDF >= 40 & IDF < 60 ~ 2,
      IDF >= 60 & IDF < 70 ~ 3,
      IDF >= 70 & IDF < 80 ~ 4,
      IDF >= 80 ~ 5
    )
  ) %>% mutate(Rango_Cat = factor(
    Rango,
    levels = c(1,2,3,4,5),
    labels = c("Deterioro", "Riesgo", "Vulnerable", "Solvente", "Sostenible")
  ))

shapefile_pathM <- "MGN2025_MPIO_GRAFICO"
sf_dataM <- st_read(dsn = shapefile_pathM) %>% rename(MPIO = mpio_cdpmp) %>% 
  left_join(base_mun, by = "MPIO")%>%
  st_make_valid() %>% st_cast("MULTIPOLYGON") %>%
  ms_simplify(keep=0.05, keep_shapes = TRUE)
```

```{r Mapa Departamental, warning=FALSE, echo=FALSE}
# Mapa
# 1. Configuración de la paleta continua (Rojo a Verde)
# 'domain' debe ser el rango de tu variable IDF_dep
pal_dep <- colorNumeric(
  palette = c("red", "#339933"), 
  domain = sf_data$IDF_dep
)

# 2. Definición del texto para el Hover (Labels)
labels_dep <- sprintf(
  "<strong>Departamento:</strong> %s<br/><strong>IDF:</strong> %g<br/><strong>Rango:</strong> %s",
  sf_data$DPNOM, sf_data$IDF_dep, sf_data$Rango_Cat
) %>% lapply(htmltools::HTML)

# 3. Creación del Mapa
mapa_dep_leaflet <- leaflet(sf_data) %>%
  # Usamos un proveedor de mapas minimalista y claro
  addProviderTiles(providers$CartoDB.Positron) %>% 
  
  addPolygons(
    fillColor = ~pal_dep(IDF_dep),
    weight = 1,
    opacity = 1,
    color = "lightgray", # Color de las líneas de división
    dashArray = "1",
    fillOpacity = 0.7,
    # Efecto al pasar el mouse
    highlightOptions = highlightOptions(
      weight = 3,
      color = "#666",
      fillOpacity = 0.9,
      bringToFront = TRUE
    ),
    label = labels_dep,
    labelOptions = labelOptions(
      style = list("font-weight" = "normal", padding = "3px 8px"),
      textsize = "13px",
      direction = "auto"
    )
  ) %>%
  
  # Leyenda continua
  addLegend(
    pal = pal_dep, 
    values = ~IDF_dep, 
    opacity = 0.7, 
    title = "IDF",
    position = "bottomright"
  ) %>%
  
  # Título (arriba a la derecha)
  addControl(
    html = "<div style='font-size:15px; font-weight:bold; background: white; padding: 5px; border-radius: 5px;'>
            Índice de Desempeño Fiscal por Departamento - 2024
            </div>", 
    position = "topright"
  ) %>%
  
  # Fuente (abajo a la izquierda)
  addControl(
    html = "<div style='font-size:10px; color:gray; background: rgba(255,255,255,0.5); padding: 2px;'>Fuente: DNP</div>", 
    position = "bottomleft"
  )

# Visualizar
mapa_dep_leaflet
```

```{r Mapa Departamental2, warning=FALSE, echo=FALSE}
# 1. Definimos la paleta de 5 colores de rojo oscuro a verde oscuro
colores_rango <- c(
  "Deterioro"  = "darkred",
  "Riesgo"     = "firebrick3",
  "Vulnerable" = "gold",
  "Solvente"   = "seagreen3",
  "Sostenible" = "darkgreen"
)

# 1. Preparación de la paleta de colores
# Asegúrate de que 'colores_rango' sea un vector con nombre o coincida con los niveles de Rango_Cat
pal <- colorFactor(palette = colores_rango, domain = sf_data$Rango_Cat)

# 2. Definición del texto del Hover (Labels)
# Usamos HTML para que los saltos de línea funcionen
labels <- sprintf(
  "<strong>Departamento:</strong> %s<br/><strong>Categoría:</strong> %s<br/><strong>Valor IDF:</strong> %g",
  sf_data$DPNOM, sf_data$Rango_Cat, sf_data$IDF_dep
) %>% lapply(htmltools::HTML)

# 3. Creación del Mapa Leaflet
mapa_leaflet_dep <- leaflet(sf_data) %>%
  addProviderTiles(providers$CartoDB.Positron) %>%  # Fondo de mapa
  addPolygons(
    fillColor = ~pal(Rango_Cat),
    weight = 0.5,
    opacity = 1,
    color = "white",
    dashArray = "3",
    fillOpacity = 0.7,
    highlightOptions = highlightOptions(
      weight = 2,
      color = "#666",
      dashArray = "",
      fillOpacity = 1,
      bringToFront = TRUE
    ),
    label = labels,
    labelOptions = labelOptions(
      style = list("font-weight" = "normal", padding = "3px 8px"),
      textsize = "13px",
      direction = "auto"
    )
  ) %>%
  addLegend(
    pal = pal, 
    values = ~Rango_Cat, 
    opacity = 0.7, 
    title = "Desempeño Fiscal",
    position = "bottomright"
  ) %>%
  addControl(
    html = "<div style='font-size:14px; font-weight:bold;'>Índice de Desempeño Fiscal por Departamento - 2024</div>", 
    position = "topright"
  ) %>%
  addControl(
    html = "<div style='font-size:10px; color:gray;'>Fuente: DNP</div>", 
    position = "bottomleft"
  )

# Visualizar
mapa_leaflet_dep
```

A continuación, se presenta una breve interpretación de los resultados obtenidos. En primer lugar, se presenta una tabla con el IDF de los departamentos detallando cada una de las categorías:

```{r tabla1}
tabla_cat <- datasummary(
  Rango_Cat ~ (N + Percent()),
  data = base_dep
)
print(tabla_cat)
```

```{r tabla2}
tabla_top5 <- base_dep %>%
  arrange(desc(IDF_dep)) %>%
  head(5)

tabla_tail5 <- base_dep %>%
  arrange(IDF_dep) %>%
  head(5)

datasummary_df(tabla_top5)
datasummary_df(tabla_tail5)

```

## Literal B (0.5)

Intenten realizar un gráfico del IDF por municipio, pero no es necesario presentarlo en el documento. ¿Qué problemas encuentran al intentar realizarlo? expliquen por qué pasa esto.

```{r Mapa Municipal, warning=FALSE, echo=FALSE}
# Mapa
# 1. Configuración de la paleta continua (Rojo a Verde)
pal_mun <- colorNumeric(
  palette = c("red", "#339933"), 
  domain = sf_dataM$IDF
)

# 2. Definición del texto para el Hover (Labels)
labels <- sprintf(
  "<strong>Municipio:</strong> %s<br/><strong>Categoría:</strong> %s<br/><strong>Valor IDF:</strong> %g",
  sf_dataM$mpio_cnmbr, sf_dataM$Rango_Cat, sf_dataM$IDF
) %>% lapply(htmltools::HTML)

# 3. Creación del Mapa
mapa_mun_leaflet <- leaflet(sf_dataM) %>%
  # Usamos un proveedor de mapas minimalista y claro
  addProviderTiles(providers$CartoDB.Positron) %>% 
  
  addPolygons(
    fillColor = ~pal_mun(IDF),
    weight = 0.3,
    opacity = 1,
    color = "lightgray", # Color de las líneas de división
    dashArray = "1",
    fillOpacity = 0.7,
    # Efecto al pasar el mouse
    highlightOptions = highlightOptions(
      weight = 3,
      color = "#666",
      fillOpacity = 0.9,
      bringToFront = TRUE
    ),
    label = labels,
    labelOptions = labelOptions(
      style = list("font-weight" = "normal", padding = "3px 8px"),
      textsize = "13px",
      direction = "auto"
    )
  ) %>%
  
  # Leyenda continua
  addLegend(
    pal = pal_mun, 
    values = ~IDF, 
    opacity = 0.7, 
    title = "IDF",
    position = "bottomright"
  ) %>%
  
  # Título (arriba a la derecha)
  addControl(
    html = "<div style='font-size:15px; font-weight:bold; background: white; padding: 5px; border-radius: 5px;'>
            Índice de Desempeño Fiscal por Municipio - 2024
            </div>", 
    position = "topright"
  ) %>%
  
  # Fuente (abajo a la izquierda)
  addControl(
    html = "<div style='font-size:10px; color:gray; background: rgba(255,255,255,0.5); padding: 2px;'>Fuente: DNP</div>", 
    position = "bottomleft"
  )

# Visualizar
mapa_mun_leaflet
```

```{r Mapa Municipal2, warning=FALSE, echo=FALSE}
# 1. Preparación de la paleta de colores
# Asegúrate de que 'colores_rango' sea un vector con nombre o coincida con los niveles de Rango_Cat
pal <- colorFactor(palette = colores_rango, domain = sf_dataM$Rango_Cat)

# 2. Definición del texto del Hover (Labels)
# Usamos HTML para que los saltos de línea funcionen
labels <- sprintf(
  "<strong>Municipio:</strong> %s<br/><strong>Categoría:</strong> %s<br/><strong>Valor IDF:</strong> %g",
  sf_dataM$mpio_cnmbr, sf_dataM$Rango_Cat, sf_dataM$IDF
) %>% lapply(htmltools::HTML)

# 3. Creación del Mapa Leaflet
mapa_leaflet <- leaflet(sf_dataM) %>%
  addProviderTiles(providers$CartoDB.Positron) %>%  # Fondo de mapa
  addPolygons(
    fillColor = ~pal(Rango_Cat),
    weight = 0.3,
    opacity = 1,
    color = "white",
    dashArray = "3",
    fillOpacity = 0.7,
    highlightOptions = highlightOptions(
      weight = 2,
      color = "#666",
      dashArray = "",
      fillOpacity = 1,
      bringToFront = TRUE
    ),
    label = labels,
    labelOptions = labelOptions(
      style = list("font-weight" = "normal", padding = "3px 8px"),
      textsize = "13px",
      direction = "auto"
    )
  ) %>%
  addLegend(
    pal = pal, 
    values = ~Rango_Cat, 
    opacity = 0.7, 
    title = "Desempeño Fiscal",
    position = "bottomright"
  ) %>%
  addControl(
    html = "<div style='font-size:14px; font-weight:bold;'>Índice de Desempeño Fiscal por Municipio - 2024</div>", 
    position = "topright"
  ) %>%
  addControl(
    html = "<div style='font-size:10px; color:gray;'>Fuente: DNP</div>", 
    position = "bottomleft"
  )

# Visualizar
mapa_leaflet
```

**R/:** Para la elaboración del mapa nos topamos con un problema computacional...

# Ejercicio 2: Web Scraping y Uso de API (2.0)
