---
title: "Taller 3 - Taller Programación R"
date: "Mayo 2026"
author: "Mauricio J. Aragón R. — 201729052, Alejandra González - 202111607, Valentina González - 202111608"

output:
  html_document:
    theme: flatly
    toc: true
    toc_depth: 3
    toc_float: true
    code_folding: hide
---

```{r setup, include=FALSE}
knitr::opts_chunk$set(
  warning = FALSE,
  message = FALSE
)
```

**Nota sobre uso de IA:** Se anexa un documento adicional con las conversaciones sostenidas con agentes de IA en caso de que se hayan utilizado para desarrollar el taller.

# Ejercicio 1: Datos Geoespaciales (1.5 puntos)

Elaborarán un mapa en el cual se visualizará el Índice de Desempeño Fiscal (IDF) del DNP por departamento. Para esto, utilizarán tres fuentes de datos:

- `IDF.xlsx` generado por el [DNP](https://ciffit.dnp.gov.co/CIFFIT/ConsultasIDF)
- Shapefile a nivel departamental y municipal generado por el [DANE](https://geoportal.dane.gov.co/servicios/descarga-y-metadatos/datos-geoestadisticos/?cod=111)
- `proyección poblacional.xlsx` cuya fuente es el [DANE](https://www.dane.gov.co/files/censo2018/proyecciones-de-poblacion/Municipal/PPED-AreaMun-2018-2042_VP.xlsx)
- Valor agregado municipal, cuya fuente es el [DANE](https://www.dane.gov.co/index.php/estadisticas-por-tema/cuentas-nacionales/cuentas-nacionales-departamentales)

Sean cuidadosos con las llaves que usan para unir las bases de datos. Recuerden manipular adecuadamente las tres bases de datos y estudiar la estructura que tiene cada una. **No deben modificar o sobreescribir información directamente sobre los archivos**. Todo el tratamiento de datos debe hacerse dentro de R.

```{r Cargar librerías, include=FALSE}
# include=FALSE: este bloque se ejecuta pero NO aparece en el documento
knitr::opts_chunk$set(
  echo    = TRUE,      # mostrar código por defecto en todos los chunks
  warning = FALSE,     # no imprimir warnings
  message = FALSE      # no imprimir mensajes (ej. al cargar librerías)
)
# Limpiamos el espacio de trabajo
rm(list = ls())

# Definir CRAN mirror (necesario para que install funcione en knit)
options(repos = c(CRAN = "https://cloud.r-project.org"))

# Instalación y carga de paquetes necesarios
required_packages <- c("ggplot2", "dplyr", "lubridate", "readr",
                       "writexl", "tidyr", "ggrepel",
                      "sf", "patchwork","readxl","scales", "plotly","rmapshaper","leaflet","htmltools","sf","magrittr","modelsummary", 
                      "rlang","polite", "rvest", "chromote", "httr", "jsonlite", "stringr")

# Función para instalar paquetes si no están instalados
install_if_missing <- function(packages) {
  new_packages <- packages[!(packages %in% installed.packages()[,"Package"])]
  if(length(new_packages)) install.packages(new_packages)
}

install_if_missing(required_packages)

# Cargar librerías
lapply(required_packages, library, character.only = TRUE)


```

```{r Cargar datos}

#Primero cargamos la del IDF
#Usar el nombre con el que tengan disponible la consulta del DNP
df_idf <- read_excel(
  "ConsultaIDF_2024.xlsx",
  skip = 16
) %>% rename(MPIO = `Código Entidad`)

#Segundo cargamos la de población para 2024 y solo los totales
df_pop <- read_excel(
  "PPED-AreaMun-2018-2042_VP.xlsx",
  sheet = "PobMunicipalxÁrea",
  skip = 7
) %>% filter(AÑO==2024) %>% filter(`ÁREA GEOGRÁFICA` == "Total")

#Tercero cargamos el valor agregado municipal (pesos corrientes)
df_va <- read_excel(
  "anex-PIBDep-ValorAgreMuni-2011-2023p.xlsx",
  sheet = "Cuadro 14",
  skip = 10
) %>% filter(!is.na(Municipio)) %>% rename(MPIO = `Código Municipio`)

#Cuarto hacemos el junte de las bases de datos

df <- df_idf %>% left_join(df_pop, by = "MPIO") %>% rename(Poblacion = TOTAL) %>% 
  left_join(df_va, by = "MPIO")

base_mun <- df %>% select(DP, DPNOM, MPIO, DPMP, IDF,
                      Poblacion, `Valor agregado\r\n`, Rango) %>%
  rename(VA = `Valor agregado\r\n`) 
```

## Literal A. (1.0)

Para este primer ejercicio, crearán un índice artificial para agregar los datos por departamento, cuya ponderación se realizará por valor agregado per cápita. Es decir, usará la siguiente fórmula:

$$
\text{IDF}_j = \sum_{i=1}^n \text{IDF}_i \times \frac{L_i \times \text{VA}_i}{\Sigma_j}
$$

donde:

- $\text{IDF}_j$: Es el Índice de Desempeño Fiscal artificial del departamento $j$
- $\text{IDF}_i$: Es el Índice de Desempeño Fiscal real del municipio $i$ dentro del departamento $j$
- $L_i$: Población del municipio $i$
- $\text{VA}_i$: Es el valor agregado del municipio $i$
- $\Sigma_j$: Se define como $\Sigma_j = \sum_i^n \text{VA}_i \times L_i$
- $n$ Número de municipios en el departamento $j$

Por otro lado, nuestro objetivo será aplicar la fórmula para el 2024. Para esto **apliquen el crecimiento del PIB de Colombia en el 2024** (no el $\text{VA}_i$) al crecimiento del $\text{VA}_i$ por municipio, cuyo último dato está en el 2023. Calculen ese crecimiento solo con dos decimales (ejemplo 2.85%) para el cálculo del nuevo $\text{VA}_i$.

```{r Cálculo del índice}
# Ajustamos el VA a 2024
base_mun_ind <- base_mun %>% mutate(VA24 = VA * 1.0795)

# Comenzamos por adicionar la variable L x VA
base_mun_ind <- base_mun_ind %>% mutate(PobxVA = Poblacion * VA24)

# La agregamos a nivel departamental
base_d <- base_mun_ind %>% group_by(DP) %>% summarise(
  sum(PobxVA, na.rm = TRUE))

# La añadimos a la base municipal
base_mun_ind <- base_mun_ind %>% left_join(base_d, by="DP") %>%
  rename(PobxVA_Dep = `sum(PobxVA, na.rm = TRUE)`) %>% 
  # Creamos la variable departamental que se debe agregar
  mutate(ind_dep = IDF * PobxVA / PobxVA_Dep)

# Armamos la base departamental
base_dep <- base_mun_ind %>% group_by(DP, DPNOM) %>% summarise(IDF_dep =
  sum(ind_dep, na.rm = TRUE), .groups = "drop")

# Añadimos el factor de rango para los mapas
base_dep <- base_dep %>%
  mutate(Rango = case_when(
      IDF_dep < 40 ~ 1,
      IDF_dep >= 40 & IDF_dep < 60 ~ 2,
      IDF_dep >= 60 & IDF_dep < 70 ~ 3,
      IDF_dep >= 70 & IDF_dep < 80 ~ 4,
      IDF_dep >= 80 ~ 5
    )
  ) %>% mutate(Rango_Cat = factor(
    Rango,
    levels = c(1,2,3,4,5),
    labels = c("Deterioro", "Riesgo", "Vulnerable", "Solvente", "Sostenible")
  ))

```

**Nota:** Con base en la información disponible en el DANE, calculamos un incremento del PIB corriente de 7.95% entre 2023 y 2024

Una vez obtenido el índice por departamento, crearán un gráfico utilizando todos los elementos estéticos que permitan una correcta visualización y realizarán una interpretación del mismo. Este debe incluir elementos como un título descriptivo, una leyenda clara, una escala de colores apropiada y cualquier otro elemento que se considere relevante para facilitar la interpretación de los resultados.

```{r Datos geoespaciales, include =FALSE}
# Cargamos los datos geoespaciales
shapefile_path <- "MGN2025_DPTO_POLITICO"
crs <- "+proj=longlat +datum=WGS84"  # Proyección WGS84
sf_data <- st_read(dsn = shapefile_path) %>% rename(DP = dpto_ccdgo) %>% 
  left_join(base_dep, by = "DP") %>%
  ms_simplify(keep=0.05, keep_shapes = TRUE)

# Cargamos los datos geoespaciales municipales
base_mun <- base_mun%>%
  mutate(Rango = case_when(
      IDF < 40 ~ 1,
      IDF >= 40 & IDF < 60 ~ 2,
      IDF >= 60 & IDF < 70 ~ 3,
      IDF >= 70 & IDF < 80 ~ 4,
      IDF >= 80 ~ 5
    )
  ) %>% mutate(Rango_Cat = factor(
    Rango,
    levels = c(1,2,3,4,5),
    labels = c("Deterioro", "Riesgo", "Vulnerable", "Solvente", "Sostenible")
  ))

shapefile_pathM <- "MGN2025_MPIO_GRAFICO"
sf_dataM <- st_read(dsn = shapefile_pathM) %>% rename(MPIO = mpio_cdpmp) %>% 
  left_join(base_mun, by = "MPIO")%>%
  st_make_valid() %>% st_cast("MULTIPOLYGON") %>%
  ms_simplify(keep=0.05, keep_shapes = TRUE)
```

```{r Mapa Departamental, warning=FALSE, echo=FALSE}
# Mapa
# 1. Configuración de la paleta continua (Rojo a Verde)
# 'domain' debe ser el rango de tu variable IDF_dep
pal_dep <- colorNumeric(
  palette = c("red", "#339933"), 
  domain = sf_data$IDF_dep
)

# 2. Definición del texto para el Hover (Labels)
labels_dep <- sprintf(
  "<strong>Departamento:</strong> %s<br/><strong>IDF:</strong> %g<br/><strong>Rango:</strong> %s",
  sf_data$DPNOM, sf_data$IDF_dep, sf_data$Rango_Cat
) %>% lapply(htmltools::HTML)

# 3. Creación del Mapa
mapa_dep_leaflet <- leaflet(sf_data) %>%
  # Usamos un proveedor de mapas minimalista y claro
  addProviderTiles(providers$CartoDB.Positron) %>% 
  
  addPolygons(
    fillColor = ~pal_dep(IDF_dep),
    weight = 1,
    opacity = 1,
    color = "lightgray", # Color de las líneas de división
    dashArray = "1",
    fillOpacity = 0.7,
    # Efecto al pasar el mouse
    highlightOptions = highlightOptions(
      weight = 3,
      color = "#666",
      fillOpacity = 0.9,
      bringToFront = TRUE
    ),
    label = labels_dep,
    labelOptions = labelOptions(
      style = list("font-weight" = "normal", padding = "3px 8px"),
      textsize = "13px",
      direction = "auto"
    )
  ) %>%
  
  # Leyenda continua
  addLegend(
    pal = pal_dep, 
    values = ~IDF_dep, 
    opacity = 0.7, 
    title = "IDF",
    position = "bottomright"
  ) %>%
  
  # Título (arriba a la derecha)
  addControl(
    html = "<div style='font-size:15px; font-weight:bold; background: white; padding: 5px; border-radius: 5px;'>
            Índice de Desempeño Fiscal por Departamento - 2024
            </div>", 
    position = "topright"
  ) %>%
  
  # Fuente (abajo a la izquierda)
  addControl(
    html = "<div style='font-size:10px; color:gray; background: rgba(255,255,255,0.5); padding: 2px;'>Fuente: DNP</div>", 
    position = "bottomleft"
  )

# Visualizar
mapa_dep_leaflet
```

```{r Mapa Departamental2, warning=FALSE, echo=FALSE}
# 1. Definimos la paleta de 5 colores de rojo oscuro a verde oscuro
colores_rango <- c(
  "Deterioro"  = "darkred",
  "Riesgo"     = "firebrick3",
  "Vulnerable" = "gold",
  "Solvente"   = "seagreen3",
  "Sostenible" = "darkgreen"
)

# 1. Preparación de la paleta de colores
# Asegúrate de que 'colores_rango' sea un vector con nombre o coincida con los niveles de Rango_Cat
pal <- colorFactor(palette = colores_rango, domain = sf_data$Rango_Cat)

# 2. Definición del texto del Hover (Labels)
# Usamos HTML para que los saltos de línea funcionen
labels <- sprintf(
  "<strong>Departamento:</strong> %s<br/><strong>Categoría:</strong> %s<br/><strong>Valor IDF:</strong> %g",
  sf_data$DPNOM, sf_data$Rango_Cat, sf_data$IDF_dep
) %>% lapply(htmltools::HTML)

# 3. Creación del Mapa Leaflet
mapa_leaflet_dep <- leaflet(sf_data) %>%
  addProviderTiles(providers$CartoDB.Positron) %>%  # Fondo de mapa
  addPolygons(
    fillColor = ~pal(Rango_Cat),
    weight = 0.5,
    opacity = 1,
    color = "white",
    dashArray = "3",
    fillOpacity = 0.7,
    highlightOptions = highlightOptions(
      weight = 2,
      color = "#666",
      dashArray = "",
      fillOpacity = 1,
      bringToFront = TRUE
    ),
    label = labels,
    labelOptions = labelOptions(
      style = list("font-weight" = "normal", padding = "3px 8px"),
      textsize = "13px",
      direction = "auto"
    )
  ) %>%
  addLegend(
    pal = pal, 
    values = ~Rango_Cat, 
    opacity = 0.7, 
    title = "Desempeño Fiscal",
    position = "bottomright"
  ) %>%
  addControl(
    html = "<div style='font-size:14px; font-weight:bold;'>Índice de Desempeño Fiscal por Departamento - 2024</div>", 
    position = "topright"
  ) %>%
  addControl(
    html = "<div style='font-size:10px; color:gray;'>Fuente: DNP</div>", 
    position = "bottomleft"
  )

# Visualizar
mapa_leaflet_dep
```

A continuación, se presenta una breve interpretación de los resultados obtenidos. En primer lugar, se presenta una tabla con el IDF de los departamentos detallando cada una de las categorías:

```{r tabla1}
tabla_cat <- datasummary(
  Rango_Cat ~ (N + Percent()),
  data = base_dep
)
print(tabla_cat)
```

```{r tabla2}
tabla_top5 <- base_dep %>%
  arrange(desc(IDF_dep)) %>%
  head(5)

tabla_tail5 <- base_dep %>%
  arrange(IDF_dep) %>%
  head(5)

datasummary_df(tabla_top5)
datasummary_df(tabla_tail5)

```

## Literal B (0.5)

Intenten realizar un gráfico del IDF por municipio, pero no es necesario presentarlo en el documento. ¿Qué problemas encuentran al intentar realizarlo? expliquen por qué pasa esto.

```{r Mapa Municipal, warning=FALSE, echo=FALSE}
# Mapa
# 1. Configuración de la paleta continua (Rojo a Verde)
pal_mun <- colorNumeric(
  palette = c("red", "#339933"), 
  domain = sf_dataM$IDF
)

# 2. Definición del texto para el Hover (Labels)
labels <- sprintf(
  "<strong>Municipio:</strong> %s<br/><strong>Categoría:</strong> %s<br/><strong>Valor IDF:</strong> %g",
  sf_dataM$mpio_cnmbr, sf_dataM$Rango_Cat, sf_dataM$IDF
) %>% lapply(htmltools::HTML)

# 3. Creación del Mapa
mapa_mun_leaflet <- leaflet(sf_dataM) %>%
  # Usamos un proveedor de mapas minimalista y claro
  addProviderTiles(providers$CartoDB.Positron) %>% 
  
  addPolygons(
    fillColor = ~pal_mun(IDF),
    weight = 0.3,
    opacity = 1,
    color = "lightgray", # Color de las líneas de división
    dashArray = "1",
    fillOpacity = 0.7,
    # Efecto al pasar el mouse
    highlightOptions = highlightOptions(
      weight = 3,
      color = "#666",
      fillOpacity = 0.9,
      bringToFront = TRUE
    ),
    label = labels,
    labelOptions = labelOptions(
      style = list("font-weight" = "normal", padding = "3px 8px"),
      textsize = "13px",
      direction = "auto"
    )
  ) %>%
  
  # Leyenda continua
  addLegend(
    pal = pal_mun, 
    values = ~IDF, 
    opacity = 0.7, 
    title = "IDF",
    position = "bottomright"
  ) %>%
  
  # Título (arriba a la derecha)
  addControl(
    html = "<div style='font-size:15px; font-weight:bold; background: white; padding: 5px; border-radius: 5px;'>
            Índice de Desempeño Fiscal por Municipio - 2024
            </div>", 
    position = "topright"
  ) %>%
  
  # Fuente (abajo a la izquierda)
  addControl(
    html = "<div style='font-size:10px; color:gray; background: rgba(255,255,255,0.5); padding: 2px;'>Fuente: DNP</div>", 
    position = "bottomleft"
  )

# Visualizar
mapa_mun_leaflet
```

```{r Mapa Municipal2, warning=FALSE, echo=FALSE}
# 1. Preparación de la paleta de colores
# Asegúrate de que 'colores_rango' sea un vector con nombre o coincida con los niveles de Rango_Cat
pal <- colorFactor(palette = colores_rango, domain = sf_dataM$Rango_Cat)

# 2. Definición del texto del Hover (Labels)
# Usamos HTML para que los saltos de línea funcionen
labels <- sprintf(
  "<strong>Municipio:</strong> %s<br/><strong>Categoría:</strong> %s<br/><strong>Valor IDF:</strong> %g",
  sf_dataM$mpio_cnmbr, sf_dataM$Rango_Cat, sf_dataM$IDF
) %>% lapply(htmltools::HTML)

# 3. Creación del Mapa Leaflet
mapa_leaflet <- leaflet(sf_dataM) %>%
  addProviderTiles(providers$CartoDB.Positron) %>%  # Fondo de mapa
  addPolygons(
    fillColor = ~pal(Rango_Cat),
    weight = 0.3,
    opacity = 1,
    color = "white",
    dashArray = "3",
    fillOpacity = 0.7,
    highlightOptions = highlightOptions(
      weight = 2,
      color = "#666",
      dashArray = "",
      fillOpacity = 1,
      bringToFront = TRUE
    ),
    label = labels,
    labelOptions = labelOptions(
      style = list("font-weight" = "normal", padding = "3px 8px"),
      textsize = "13px",
      direction = "auto"
    )
  ) %>%
  addLegend(
    pal = pal, 
    values = ~Rango_Cat, 
    opacity = 0.7, 
    title = "Desempeño Fiscal",
    position = "bottomright"
  ) %>%
  addControl(
    html = "<div style='font-size:14px; font-weight:bold;'>Índice de Desempeño Fiscal por Municipio - 2024</div>", 
    position = "topright"
  ) %>%
  addControl(
    html = "<div style='font-size:10px; color:gray;'>Fuente: DNP</div>", 
    position = "bottomleft"
  )

# Visualizar
mapa_leaflet
```

**R/:** Para la elaboración del mapa nos topamos con un problema computacional...

# Ejercicio 2: Web Scraping y Uso de API (2.0)

Para este ejercicio, deberán extraer información del Banco de la República de Colombia y de la
Reserva Federal de los Estados Unidos. Podrán hacerlo tanto por medio de API como por medio de
web scraping.


## Literal A (0.7)

Creen un gráfico donde únicamente grafiquen la tasa IBR ON desde el 2020 hasta el final de
octubre del 2025. Esta deber´a estar en frecuencia diaria.

**R/:**  Dada la naturaleza de la API del Banco de la República, utilizaremos Web Scraping 
para obtener los datos de su página sobre el IBR ON. 

Así, en primer lugar, se define la URL objetivo, que corresponde al sitio donde se encuentra 
alojada la información económica a extraer. Posteriormente, se implementa un enfoque de
“scraping educado” mediante la función bow() del paquete polite, la cual permite verificar las 
condiciones de acceso establecidas por el archivo robots.txt del sitio web. 
Este paso es fundamental, ya que determina si el scraping está permitido, bajo qué restricciones 
debe realizarse y cuál es el comportamiento adecuado del usuario frente al servidor.  Una vez confirmado
que el acceso es permitido a los datos, es posible continuar con la extracción de datos de manera responsable.

```{r Scraping Ético, echo=FALSE}
# Empezamos por preguntarle a la página web si la podemos scrapear

# Scraping "Educado"
url_banrep <- "https://suameca.banrep.gov.co/estadisticas-economicas/informacionSerie/241/tasas_interes_indicador_bancario_referencia_ibr"

# 'bow' lee el robots.txt y establece las reglas de la sesión
sesion_educada <- bow(
  url = url_banrep,
  user_agent = "Clase de R - scraping educativo (tu@email.com)",
  force = TRUE
)

print(sesion_educada) # Muestra el estatus y el delay permitido. Podemos scrapear
```

Ahora bien, se identifica que los datos provienen de una web dinámica del Banco de la República 
que utiliza Oracle Analytics, lo cual requiere interacción con el navegador para poder acceder 
a la tabla de información del IBR.

Así, para extraer los datos, en primer lugar, se inicia una sesión de navegador automatizado 
mediante ChromoteSession, lo que permite simular la interacción de un usuario real en un entorno tipo Chrome headless. 
Esta sesión se abre con view() para inspección y depuración visual del proceso de scraping. 

Posteriormente, se navega a la URL objetivo del IBR. A continuación, se ejecuta código JavaScript 
directamente dentro de la página mediante con el objetivo de interactuar con la interfaz gráfica del sitio. 
En este caso específico, se simula un clic sobre el botón correspondiente a la pestaña “Vista tabla”, 
lo cual permite revelar la estructura tabular de los datos que no está disponible en el HTML inicial.

Luego de esperar nuevamente la carga completa del contenido dinámico, se extrae el DOM completo de la página,
obteniendo así el código HTML actualizado tras la interacción. Este HTML se convierte a un objeto manipulable en R.

Finalmente, se localiza la tabla dentro del DOM identificando su nodo específico y se convierte directamente 
en un dataframe para procesar. Este proceso permite estructurar la información del IBR en un formato tabular 
para su posterior limpieza y análisis.

```{r Scrapeamos, , echo=FALSE, include = FALSE }
# Nota: Esta página usa Oracle Analytics, requiere interacción del navegador.

# Iniciamos sesión de Chrome y abrir visor
navegador <- ChromoteSession$new()  # Hacemos la inspección de elementos
navegador$view() 

# Navegamos la URL dinámica
url_banrep <- "https://suameca.banrep.gov.co/estadisticas-economicas/informacionSerie/241/tasas_interes_indicador_bancario_referencia_ibr"
navegador$Page$navigate(url_banrep)

Sys.sleep(40) # Damos tiempo a que cargue

# Inyectamos JavaScript para interactuar con la interfaz (Clic automático en la pestaña 'Vista tabla')
codigo_js <- "
document.getElementById('vistaTabla').click();
"

navegador$Runtime$evaluate(codigo_js) # Le damos click al botón

Sys.sleep(40) #Esperamos a que cargue


# Extraemos el código fuente DOM actual y procesarlo (con ayuda de la IA)
html_dinamico <- navegador$Runtime$evaluate(
  "document.documentElement.outerHTML"
)$result$value

html_doc <- read_html(html_dinamico)

html_nodes(html_doc, "table") 

# Extraemos la tabla
tabla_ibr <- html_doc %>% 
  html_node("#highcharts-data-table-0") %>% # Al inspeccionar el sitio nos damos cuenta de que la tabla se encuentra en ese nodo
  html_table(fill = TRUE)

head(tabla_ibr)
```
*El IBR ON (Indicador Bancario de Referencia - Overnight, nominal) refleja la tasa a la que 
los bancos en Colombia están dispuestos a prestarse  dinero entre sí a corto plazo. 
Es una tasa no garantizada (unsecured) basada en cotizaciones del mercado interbancario.
Es referencia para: créditos y productos financieros en Colombia.

```{r Limpieza de datos, include=FALSE}
# Limpiamos los datos
df_ibr <- tabla_ibr %>%
  
  # Seleccionamos únicamente las columnas relevantes y las renombramos
  select(
    Fecha = `Periodo(MMM DD, AAAA)`,
    IBR = `Indicador Bancario de Referencia (IBR) overnight, nominal`
  )%>%
  
  # Limpieza y transformación de datos
  mutate(
    Fecha = as.Date(Fecha, format = "%Y/%m/%d"), # Convertimos fecha a formato Date
    IBR = as.numeric(str_replace(IBR, ",", ".")) # Convertimos texto a numérico (ajuste de coma decimal)
  ) %>%
  filter(
    !is.na(Fecha), # Eliminamos fechas inválidas o faltantes
    Fecha >= as.Date("2020-01-01"), # Restringimos fechas de análisis (fecha inicial del análisis)
    Fecha <= as.Date("2025-10-31")
  )
```
Posteriormente, se realiza la depuración del conjunto de datos final del IBR a partir de la tabla 
previamente extraída desde el Banco de la República.

En primer lugar, se seleccionan únicamente las variables de interés dentro de la tabla original: 
la fecha de observación y el valor del Indicador Bancario de Referencia (IBR) overnight nominal. 
En este proceso, ambas columnas son renombradas para facilitar su uso posterior, estandarizando los 
nombres, lo cual mejora la legibilidad del análisis.

Posteriormente, se lleva a cabo la transformación de tipos de datos a fecha (para la fecha) y numérica (IBR) según corresponde.
Finalmente, se aplica un filtro de depuración de la base de datos. Se eliminan observaciones con valores 
de fecha faltantes y se restringe el periodo de análisis entre el 1 de enero de 2020 y el 31 de octubre de 2025. 
Este recorte temporal permite garantizar consistencia en la comparación de la serie y alinearla con el horizonte de análisis del estudio.

Finalmente, se grafica utilizando todos los elementos estéticos necesarios para mostrar una gráfica 
completa y detallada.


```{r Gráfico Literal A, echo=FALSE}
# Graficamos
literalA <- ggplot(df_ibr, aes(x = Fecha, y = IBR)) +
  
  # Línea de la serie temporal del IBR
  geom_line(color = "red", linewidth = 1) +
  
  # Escala del eje Y (tasa de interés)
  scale_y_continuous(
    breaks = seq(2, 
      ceiling(max(df_ibr$IBR, na.rm = TRUE)),
      by = 2 # Definición de los cortes del eje Y cada 2 unidades
    ),
    limits = c(0, 14) # Límites iguales a los de la pg. web.
  ) +
  
  # Escala del eje X basada en fechas
  scale_x_date(
    date_breaks = "6 months", # Mostrar una etiqueta cada 6 meses
    labels = function(x) {
      scales::label_date("%b. %Y", locale = "es")(x) |> # Formato: mes abreviado + año
        stringr::str_to_title()                         # Capitalizar la primera letra del mes
    } 
  ) +
  labs(
    title = " IBR Overnight (Enero 2020 – Oct. 2025)",
    subtitle = "Banco de la República de Colombia",
    x = "Fecha",
    y = "Tasa (%)",
    caption = "Fuente: Banco de la República. Elaboración propia."
  ) +
  
  # Tema + fondo blanco
  theme_minimal() +
  theme(
    panel.background = element_rect(fill = "white", color = NA),
    plot.background = element_rect(fill = "white", color = NA)
  )

print (literalA)
```

Se resalta la posibilidad de observar el gráfico de manera animada con el fin confirmar la 
réplica exacta de la versión original disponible en la página web del Banrep 
(disponible aquí: https://suameca.banrep.gov.co/graficador-interactivo/grafica/241). 


```{r Plotly1, echo=FALSE}
# Para verlo animado* (descomentar para verlo en html)
# library(plotly)
# ggplotly(literalA)
```
Finalmente, se guarda la imagen en formato png. 

```{r Guardado de imagen1, include=FALSE}
# Finalmente, guardamos la imagen en formato PNG
ggsave(
  filename = "outputs/graficos/literalA.png",
  plot = literalA, #Gráfico a guardar
  width = 10, #Tamaño
  height = 6,
  dpi = 300,
  units = "in" #Unidades del tamaño
)
```

## Literal B (0,7)
Creen un gráfico donde únicamente grafiquen la tasa SOFR ON desde el 2020 hasta el final de
octubre del 2025. Esta deberá estar en frecuencia diaria.

**R/:**  Dada la naturaleza de la API de la Reserva Federal, utilizaremos esta misma
para obtener los datos de su página sobre el SOFR ON. 


```{r Ruta de la API, echo=FALSE}
# Vamos a "construir" el path de la API por partes. 

# Raiz de la API (pg. principal)
url_api_FED <- "https://markets.newyorkfed.org"
path <- "/api/rates/secured/sofr/search.json"

parametros_api <- list( # Indicamos qué fechas queremos
  startDate = "2020-01-01",
  endDate   = "2025-10-31"
)

respuesta_api <- GET( # Juntamos todo
  url   = url_api_FED,
  path  = path,
  query = parametros_api
)

status_code(respuesta_api)  # debería ser 200 (lo es!)                           

¿Cómo sería el link completo? (el Request URL lo da la página de la FED)
url_api_FED <- "https://markets.newyorkfed.org/api/rates/secured/sofr/search.json?startDate=2020-01-01&endDate=2025-10-31"
respuesta_api <- GET(url_api_FED)
status_code(respuesta_api)  # debería ser 200
```

Obtenemos...


```{r Obtener y limpiar los datos, echo=FALSE}
# Procesamos JSON (la info. extraida a formato modificable en R)
texto_json <- content(respuesta_api, as = "text", encoding = "UTF-8")
datos_json <- fromJSON(texto_json) # Estructura los datos para verlos más fácilmente


# Extraemos y limpiamos la tabla
## (Nota: el SOFR es diaria pero solo días hábiles)

df_sofr <- datos_json$refRates %>%
  mutate( # Podría hacerse más fácil con "transmute"*
    Fecha = as.Date(effectiveDate), # Convierte la fecha de texto a formato Date
    SOFR  = as.numeric(percentRate) # Convierte la tasa a formato numérico
  ) %>%
  select(Fecha, SOFR) %>% # Nos quedamos únicamente las columnas relevantes para el análisis
  arrange(Fecha)  # Ordenamos los datos cronológicamente (de más antiguo a más reciente)

head(df_sofr) # Revisamos que todo funciona
summary(df_sofr)
```
Obtenemos la tabla del SOFR ON. 

# SOFR (Secured Overnight Financing Rate)
# Representa el costo de pedir prestado dinero a un día (overnight) en el mercado de repos de EE. UU.
# donde los préstamos están garantizados con bonos del Tesoro y hay muy bajo riesgo de crédito.
# Se usa como referencia para derivados, préstamos y mercados financieros. 


Finalmente, graficamos. 

```{r Graficamos, echo=FALSE}
# Graficamos
literalB <- ggplot(df_sofr, aes(x = Fecha, y = SOFR)) +
  
  # Línea de la serie temporal del SOFR
  geom_line(color = "steelblue", linewidth = 1) +
  
  # Configuramos el eje X (fechas)
  scale_x_date(
    date_breaks = "6 months", # Mostrar una etiqueta cada 6 meses
    labels = function(x) {
      label_date("%b. %Y", locale = "es")(x) |> # Formato: mes abreviado + año
        str_to_title()                          # Capitalizar la primera letra del mes
    }
  ) +
  
  # Añadir títulos y etiquetas del gráfico
  labs(
    title = "SOFR Overnight (Enero 2020 – Oct. 2025)",
    subtitle = "Reserva Federal del Banco de Nueva York",
    x = "Fecha",
    y = "Tasa (%)", 
    caption = "Fuente: Reserva Federal. Elaboración propia."
  ) +
  
  # Tema + fondo blanco
  theme_minimal() +
  theme(
    panel.background = element_rect(fill = "white", color = NA),
    plot.background = element_rect(fill = "white", color = NA)
  )

print (literalB)
```

Podemos observarlo de manera animada para confirmar que funciona tan bien 
como en la página web de origen (de la Reserva Federal).

```{r Plotly2, echo=FALSE}
# Para verlo animado* (descomentar para verlo en html)
# library(plotly)
# ggplotly(literalB)
```
Igualmente, confirmamos que quedó correctamente graficada. Accedemos a la gráfica 
original a través del enlace: https://www.newyorkfed.org/markets/reference-rates/sofr

Finalmente, se guarda la imagen en formato png. 

```{r Guardado de imagen2, include=FALSE}
# Finalmente, guardamos la imagen en formato PNG
ggsave(
  filename = "outputs/graficos/literalB.png",
  plot = literalB, #Gráfico a guardar
  width = 10, #Tamaño
  height = 6,
  dpi = 300,
  units = "in" #Unidades del tamaño
)
```

## Literal C (0,6)
Creen un gr´afico de doble eje, donde el eje derecho represente la tasa IBR y el eje izquierdo
represente la tasa SOFR. Realicen un análisis breve sobre este gráfico comparando las tendencias
observadas en ambas tasas. Esta gráfica puede estar en la frecuencia que ustedes deseen.

De la misma forma que el ejercicio 1, utilicen todos los elementos estéticos necesarios para
mostrar una gráfica completa y detallada.

**R/:** Se realiza el gráfico combinado del IBR ON y SOFR ON. Es importante destacar que el
uso de doble eje implica una transformación de escala, por lo que la comparación debe centrarse 
en tendencias más que en niveles absolutos.


```{r Unión y modificación y gráfica de las bases, include=FALSE}
#Unimos las bases para graficar
df_merge <- df_sofr %>%
  inner_join(df_ibr, by = "Fecha")

#Graficamos
literalC <- ggplot(df_merge, aes(x = Fecha)) +
  
  # SOFR (escala original)
  geom_line(aes(y = SOFR, color = "SOFR"), linewidth = 1) +
  
  # IBR reescalado (min-max)
  geom_line(
    aes(
      y = (IBR - min(IBR)) / (max(IBR) - min(IBR)) * 
        (max(SOFR) - min(SOFR)) + min(SOFR),
      color = "IBR"
    ),
    linewidth = 1
  ) +
  
  # Ajustes del eje Y (igual que gráficos individuales)
  scale_y_continuous(
    name = "SOFR (%)",
    
    sec.axis = sec_axis(
      ~ (. - min(df_merge$SOFR)) * 
        (max(df_merge$IBR) - min(df_merge$IBR)) / 
        (max(df_merge$SOFR) - min(df_merge$SOFR)) + 
        min(df_merge$IBR),
      name = "IBR (%)"
    )
  ) +
  
  # Ajustes de colores (conservar colores originales)
  scale_color_manual(
    values = c("SOFR" = "steelblue", "IBR" = "red")
  ) +
  
  # Ajustes del eje X (igual que gráficos individuales)
  scale_x_date(
    date_breaks = "6 months",
    labels = function(x) {
      scales::label_date("%b. %Y", locale = "es")(x) |>
        stringr::str_to_title()
    }
  ) +
  
  labs(
    title = "Evolución de las tasas SOFR e IBR (2020–2025)",
    subtitle = "Tasas de referencia overnight: Estados Unidos vs Colombia",
    x = "Fecha",
    color = "Indicador",
    caption = "Fuente: Reserva Federal (SOFR) y Banco de la República (IBR). Elaboración propia."
  )+
  
  theme_minimal() +
  theme(
    axis.text.x = element_text(angle = 45, hjust = 1),
    legend.position = "bottom"
  )  +
  theme(
    panel.background = element_rect(fill = "white", color = NA),
    plot.background = element_rect(fill = "white", color = NA)
  )

print(literalC)

```

Finalmente, se guarda la imagen en formato png. 

```{r Guardado de imagen, include=FALSE}
# Finalmente, guardamos la imagen en formato PNG
ggsave(
  filename = "outputs/graficos/literalC.png",
  plot = literalC, #Gráfico a guardar
  width = 10, #Tamaño
  height = 6,
  dpi = 300,
  units = "in" #Unidades del tamaño
)
```
